臺灣臺中地方法院民事判決　　　　　　　　　　八十九年度訴字第二五五三號
　　原　　　　告
　　即承受訴訟人　林純慧民國.
　　被　　　　告　辛○○
　　　　　　　　　丙○○
　　　　　　　　　乙○○
　　被　　　　告　壬○○
　　　　　　　　　戊○○
　　　　　　　　　庚○○
　　　　　　　　　甲○○
　　　　　　　　　丁○○
　　法定　代理人　己○○
右當事人間請求分割共有物事件，本院判決如左：
    主      文
原告之訴駁回。
訴訟費用由原告負擔。
    理      由
一、本件原告起訴意旨略以：坐落臺中縣龍井鄉○○○段水師寮小段建一二０─五地
    號，面積一０七三平方公尺土地及同地段一二０─一五三地號，面積一一０平方
    公尺土地（下稱系爭二筆土地），係兩造所共有，茲因舊房屋跨建在上開二地號
    土地上，必須合併合割方能有效利用，但全體共有人不能達成一致之分割協議，
    爰提起本件訴訟，請求分割上開二筆土地等語。
二、程序部分：
（一）查本件被告乙○○、庚○○、甲○○、丁○○、己○○未於言詞辯論期日到場
      ，核無民事訴訟法第三百八十六條各款所列情形，爰依原告之聲請，由其一造
      辯論而為判決。
（二）按當事人死亡者，訴訟程序在有繼承人、遺產管理人或其他依法令應續行訴訟
      之人承受其訴訟以前當然停止，惟於有訴訟代理人時則不停止訴訟程序。又繼
      承人於得為承受時，應即為承受之聲明。民事訴訟法第一百六十八條、第一百
      七十三條、第一百七十五條第一項分別定有明文。查本件原係被繼承人林桃於
      民國八十九年四月二十七日對被告辛○○、丙○○、乙○○、壬○○、戊○○
      、庚○○、甲○○、丁○○、己○○提起本件分割共有物之訴訟，然於訴訟進
      行中，被繼承人林桃已於九十年五月十一日去世，繼承人為長男甲○○、次男
      戊○○、三男己○○、四男乙○○、五男庚○○、代位繼承人即六男林勝賢（
      先於被繼承人林桃死亡）之長男丁○○、次女林純慧、三女林素娟等情，有林
      桃繼承人系統表、戶籍登記簿、戶籍謄本等件在卷可證。茲因被繼承人林桃原
      即列繼承人林純慧、林素娟以外之其餘繼承人為被告，故由繼承人林純慧、林
      素娟之法定代理人己○○代理繼承人林純慧、林素娟就本件訴訟具狀聲明承受
      訴訟，有卷附之民事陳報狀一份足資參佐，合先明。
（三）次按繼承人有數人時，在分割遺產前，各繼承人對於遺產全部為公同共有，而
      公同共有物之處分及其他之權利行使，應得公同共有人全體之同意。民法第一
      千一百五十一條、第八百二十八條第二項分別定有明文。故關於分割遺產之訴
      訟，為固有必要共同訴訟，應以其他公同共有人全體為被告，是以除以反對分
      割之其他公同共有人全體為共同被告外，其他公同共有人中之一人或數人不反
      對分割，亦不願共同起訴者仍應以之為被告，當事人之適格始無欠缺。最高法
      院三十七年上字第七三六六號、三十二年上字第四九八六號判例、五十二年度
      台上字第三０八八五號裁判可資參照。在本件中，系爭二筆土地關於被繼承人
      林桃原享有之應有部分為十六分之一，於被繼承人林桃死亡後，係由全體繼承
      人即承受訴訟人即原告林純慧、林素娟及被告辛○○、丙○○、乙○○、壬○○、戊○○、庚○○、甲○○、丁○○、己○○因繼承關係而公同共有，而本
      件訴訟亦因原告林純慧、林素娟聲明承受訴訟後，改由被繼承人林桃之全體繼
      承人分列原、被告。則依前揭說明，本件訴訟並無當事人不適格之問題，被告
      乙○○抗辯被繼承人林桃之繼承人非只有原告林純慧、林素娟二人，該二人訴
      請分割系爭二筆土地，為當事人不適格云云，委不可採。
（四）再按無訴訟能力人有為訴訟之必要，而無法定代理人，或法定代理人不能行代
      理權者，其親屬或利害關係人，得聲請受訴法院之審判長，選任特別代理人。
      民事訴訟法第五十一條第二項復有明定。又按該條項所謂法定代理人不能行代
      理權，不僅指法律上不能（如經法院宣告停止其權利）而言，並包括事實上之
      不能（如心神喪失、利害衝突等）在內。最高法院五十年台抗字第一八七號判
      例可資參照。查原告林純慧（七十三年一月二十二日生）、林素娟（七十五年
      四月二十日生）於其生父林勝賢死亡後，曾經本院家事法庭於八十七年三月十
      八日以八十七年度家訴字第二０號判決其母即訴外人林吳文花對該二女之監護
      權停止，並選定被繼承人林桃、本案被告己○○為該二女之監護人等情，有本
      院八十七年度家訴字第二０號民事判決暨確定證明書一份附卷可稽。而在本件
      訴訟進行中，原告林純慧、林素娟之法定代理人即被繼承人林桃業已死亡，另
      一法定代理人己○○則為本件訴訟之被告，與原告林純慧、林素娟係分立原、
      被告之地位，為保障該二女之訴訟權益，並審酌被繼承人林桃原係委任王忠沂
      律師為訴訟代理人，對本件訴訟已有相當之瞭解及參與，爰依被告己○○之聲
      請，選任王忠沂律師為該二女在本件分割共有物訴訟之特別代理人，附此明
      。
三、實體部分：
（一）按法院裁判分割共有物而以原物分配於各共有人時，係使共有關係變更為單獨
      所有，其性質為共有人間應有部分之交換，自屬處分行為，應以共有人之處分
      權存在為前提，如果共有人就共有物並無處分權可資行使，法院即無從基此為
      裁判分割。倘於事實審言詞辯論終結前有共有人死亡時，其繼承人因繼承，固
      於登記前已取得不動產物權，惟非經登記不得處分其物權，則在辦畢繼承登記
      前，其繼承人仍不得以共有人身分參與共有物之分割，但為求訴訟經濟起見，
      可許原告就請求繼承登記及分割共有物之訴合併提起，即以一訴請求該死亡之
      共有人之繼承人辦理繼承登記，並請求該繼承人於辦理繼承登記後，與原告及
      其餘共有人分割共有之不動產。原告如不追加請求該死亡之共有人之繼承人辦
      理繼承登記，因該繼承人就共有物並無處分權可資行使，法院即無從基此為裁
      判分割，其分割共有物之請求，自屬不能准許。最高法院六十九年台上字第一
      一三四號判例、九十一年度台上字第八三二號裁判均可參照。
（二）而查，本件被繼承人林桃於死亡後，其繼承迄至本院進行言詞辯論終結之日，
      仍未能就被繼承人林桃原就系爭二筆土地所享有之應有部分各十六分之一部分
      ，辦妥繼承登記一節，有臺中縣清水地政事務所九十一年十月八日清地資字第
      ０九一０一七四九七００號函附之土地登記謄本二份可資佐憑，而承受訴訟人
      即原告林純慧、林素娟、特別代理人王忠沂律師又均未就本件分割共有物之訴
      訟，追加請求其餘繼承人辦理繼承登記，揆諸前揭裁判意旨，原告林純慧、林
      素娟尚無處分系爭二筆土地之權能，本院自無從為裁判分割。原告林純慧、林
      素娟提起本件訴訟，為無理由，應予駁回。
據上論結，本件原告之訴為無理由，依民事訴訟法第三百八十五條第一項、第七十八
條、第八十五條第一項前段，判決如主文。
中　　　華　　　民　　　國　　九十一　　年　 　十二　 　月　　三十一　　日
                              臺灣臺中地方法院民事第一庭
~B法　 官　莊嘉蕙
右正本證明與原本無異。
如不服本判決，應於判決送達後二十日內，向本院提出上訴狀。
中　　　華　　　民　　　國　　九十二　　年　 　　一　 　月　　　七　　　日
~B法院書記官　錢  燕